【裁判字號】    88,家上,136
【裁判日期】    890131
【裁判案由】    返還保管款
【裁判全文】
臺灣高等法院高雄分院民事判決  八十八年度家上字第一三六號
      上  訴  人  乙○○
      被上訴人    甲○○
      訴訟代理人  彭大勇律師
右當事人間返還保管款事件，上訴人對於中華民國八十八年七月二十八日臺灣高雄地
方法院八十八年家訴字第一六號第一審判決提起上訴，本院判決如左：
      主      文
上訴駁回。
第二審訴訟費用由上訴人負擔。
      事      實
甲、上訴人方面：
一、聲明：求為判決：
  (一)原判決廢棄。
  (二)前項廢棄部分，被上訴人應返還上訴人新台幣（下同）一百六十五萬元，並自訴
    狀送達翌日起至清償日止，按年息百分之五計算之利息。
  (三)第一、二審訴訟費用由被上訴人負責。
二、陳述：除引用原判決書之記載外，補稱：
  (一)查，兩造於婚姻關係存續中，上訴人確曾將一百六十五萬七千元交付予被上訴人
    ，上訴人並已依民事訴訟法第二百七十七條之規定，提出美商花旗銀行跨行匯款
    申請書舉證以證明於民國（八十三年七月廿六日，經由第一銀行南高雄分行，匯
    入被上訴人帳戶（帳號活存00000000000號）一百六十五萬七千元證
    實無誤。上訴人既經舉證將上述一百六十五萬七千元交付予被上訴人之事實，自
    不容被上訴人以任何理由抗辯及妄予否認。按夫妻在婚姻關係存續中，夫交付與
    妻之金錢，妻固有處分之權，若妻用之於放款生息此「交付」就夫而言；即係夫
    本於委託妻（被告）為其處理金錢放款生息事務之「委任法律關係」，夫交付妻
    之上開現款，既經「交付」而夫未明示妻應如何處理使用，或委託處理放款而未
    放款時，即顯係夫請求妻「保管」此款，即係「金錢寄託之法律關係」，嗣因夫
    妻間既已離婚，兩造婚姻關係已消滅，即夫妻間以前夫所交付之現款，無論其以
    前係基於「委任之法律關係」或「金錢寄託之法律關係」，被上訴人均應依民法
    第二百五十九條第一款之規定上述一百六十五萬七千元之款項返還上訴人。上訴
    人起訴請求被上訴人應「返還」一百六十五萬七千元，真意係包括依「委任」或
    「保管」(寄託)兩者之法律關係擇一請求，事理至明。
  (二)況沮依民事訴訟法第二百四十八條規定：「得行同種訴訟程序之訴者，對於同一
    被告之數宗訴訟，除定有專屬管轄者外，得向就其中一訴訟有管轄權之法院合併
    提起之」。本件無論依「委任」關係，或「保管」（寄託）關係，因請求權競合
    ，上訴人起訴請求「返還」所「交付」之款項，即顯然包括「委任」與「保管」
    （寄託）兩者之法律關係在內，既如上述。即起訴請求返還所交付之款項一百六
    十五萬七千元，揆諸民事訴訟法第二百四十八條及民法第二百五十六條第一款之
    規定，並無不合。
  (三)被上訴人在第一審之答辯理由及抗辯，完全與系爭款項無關，上訴人完全予以否
    認。
三、證據：引用原審立證方法。
乙、被上訴人方面：
一、聲明：求為判決：上訴駁回。
二、陳述：除引用原判決書之記載外，補稱：
  (一)上訴人起訴時係依委任法律關係為本件請求權基礎，嗣於原審最後一詞言詞辯論
    期日改稱係請求返還保管款，要屬訴之變更，被上訴人業當庭表示不同意該訴之
    變更，並經原審認其變更為不合法，其於本審復主張其請求權基礎之真意係包括
    委任及保管二法律關係，顯係誤解民事訴訟法第二百五十五條規定之立法目的。
  (二)上訴人於臺灣高雄地方法院八十七年度婚字第二四號離婚事件中，對系爭款項主
    張係於婚姻關係存續中交付被上訴人共組聯合財產，供被上訴人購買房屋之用；
    於本院先主張係委託被上訴人代為放款生息，旋又主張係交由被上訴人保管；就
    同一筆款項竟有三不同法律關係之主張，可見上訴人為達勝訴目的，而隨訴訟之
    進行主張不同之法律關係，已有明顯之瑕疵，不足採信。
三、證據：援引原審立證方法。
丙、本院依職權調取臺灣高雄地方法院八十七年度婚字第二四號離婚事件歷審卷、臺
    灣高雄地方法院檢察署八十三年度偵字第一二六九０號妨害家庭刑事案歷審卷。
      理      由
一、本件上訴人起訴主張：兩造曾於八十二年間結婚，惟已於八十七年二月二十日判
    決離婚。兩造婚姻關係存續中，伊曾於八十三年七月二十六日自美商花旗銀行高
    雄分行匯款一百六十五萬七千元（以下簡稱系爭款項）至被上訴人在第一銀行南
    高雄分行第00000000000號帳戶內，委託被上訴人將該筆金錢放款以
    收取高額利息，嗣後伊發現被上訴人並未將該筆款項對外放款生息，然仍同意由
    被上訴人保管該款；現兩造婚姻關係既因離婚而消滅，兩造間就系爭款項放款生
    息之委任關係或保管關係自亦隨兩造婚姻關係消滅而終止，被上訴人迄今仍拒絕
    應將系爭款項全數返還，爰依委任契約或金錢寄託關係終止後之回復原狀請求權
    ，請求被上訴人返還系爭一百六十萬元並加付遲延利息。
二、被上訴人則以：上訴人起訴時係依委任法律關係為本件請求權基礎，嗣於原審最
    後一次詞言詞辯論期日改稱係請求返還保管款，要屬訴之變更，被上訴人業經當
    庭表示不同意該訴之變更，並經原審認其變更為不合法，其於本審復主張其請求
    權基礎之真意係包括委任及保管二法律關係，顯非有理；否認系爭款項係因受委
    託而受領；同系爭款項，上訴人於原審法院八十七年度婚字第二四號離婚事件審
    理中，主張乃婚姻關係存續中，交付被上訴人共組聯合財產，供購買房屋之用，
    於本件原主張委任被上訴人放款生息，嗣又改主張係委託保管，足見其不實，且
    依舉証責任分配原則，亦應由上訴人就其於本件所主張之原因事實法律關係負舉
    證責任；事實上系爭款項是上訴人為償還對伊欠款及上訴人請求被上訴人撤回對
    其通姦等刑事告訴之代價等語資為抗辯。
三、按，審判長因定訴訟關係而行使闡明權，必以當事人之聲明或陳述有不明瞭或不
    完足者，始得令其明或補充之。故當事人於審判長行使闡明權時，如僅就其原
    聲明或陳述所不明瞭或不完足之處，加以明或補充者，自不生訴之變更或追加
    之問題，此觀民事訴訟法第一百九十九條第二項規定甚明。本件上訴人起訴之初
    ，依其起訴狀載係請求「返還財物」，及載有：上訴人將系爭款項匯入被上訴人
    銀行帳戶委其代為放貸收取利息，兩造因判決離婚後，經上訴人發函催告被上訴
    人返還，被上訴人不予理會，意圖侵占等情，雖似主張兩造就系爭款項存有委任
    關係，惟未明確表示本件請求權之基礎法律關係即為委任關係；而其於原審委任
    訴訟代理人之委任狀則表明係為兩造間返還保管款事件委任（見原審卷第四二頁
    ）；於八十八年七月二十一日辯論期日則聲明訴訟標的係基於單純寄放保管關係
    請求返還保管款，足見上訴人於原審究係依何法律關係為本件請求權基礎似有未
    明；被上訴人雖於原審上開辯論期日當庭以上訴人所為依保管關係請求，係訴之
    變更提出不同意之異議，原審法官僅就上訴人主張交付系爭款項之真意行使闡明
    權，惟未就上訴人主張之訴訟標的詳予闡明，即認上訴人所為金錢寄託關係終止
    後返還保管款之請求係屬訴之變更，且因被上訴人不同意而認屬不合法，未經依
    法裁定駁回，即棄而不論；依前述法條規定，顯未盡闡明訴訟標的法律關係之職
    權。茲上訴人於本院業就本件訴訟標的補述係併依委任關係或保管關係終止後回
    復原狀請求權擇一請求，則原審僅就委任關係終止後回復原狀請求權予以審判，
    就因保管關係終止後回復原狀請求權未予判決要屬脫漏，上訴人既對此聲明不服
    ，參諸民事訴訟法第二百三十三條第二項後段規定，應以聲請補充判決論，上級
    法院不得以下級法院裁判之脫漏部分，既經當事人聲明不服，逕行自為裁判，以
    免剝奪當事人審級之利益（最高法院四十四年度台抗字第二八號判例參照）。是
    本院自僅得就業經原審裁判之委任關係終止後回復原狀請求權部分予以審究，先
    予敘明。
四、按當事人主張有利於己之事實者，就其事實有舉證之責任，民事訴訟法第二百七
    十七條定有明文。又原告就其主張之事實，不能舉證證明者，被告毋須就其抗辯
    之事實，負舉證之責任。亦有最高法院五十三年台上字第二四五四號裁判意旨可
    參；故給付之訴，除被告自認原告所主張債權發生原因之事實外，應先由原告就
    其主張之事實負舉證責任，必原告證明其主張之事實為真實後，被告於其抗辯事
    實始應負證明之責，此為舉證責任分擔之原則。經查，上訴人主張於八十三年七
    月二十六日自美商花旗銀行高雄分行匯款一百六十五萬七千元至被上訴人在第一
    銀行南高雄分行第00000000000號帳戶之事實，業據其提出美商花旗
    銀行八十七年九月二十三日（八七）消分字第四八號函及匯款申請書各一件為證
    ，並為被上訴人所不爭執，堪信上訴人主張此部分之事實為真實。
五、上訴人主張其交付上開款項，目的係為委託被上訴人將該筆金錢放款生息，惟為
    被上訴人所否認，並以前揭情詞抗辯。則依上說明自應由上訴人先就委任關係存
    在之前提事實負舉證責任。查，上訴人於原審業已陳明兩造間僅有此筆金錢往來
    （見原審卷第五八頁筆錄）。則其於原審先則主張被上訴人曾於八十二年七月（
    借款期間為八十二年七月至八十三年八月）借款一百萬元予訴外人吳志毅，吳志
    毅並提供不動產設定抵押權予被上訴人，該借款來源即為上訴人所交付之系爭款
    項之一部分；然上訴人所述借款予吳志毅之時間為八十二年七月，早於其主張匯
    款予被上訴人放款之時間八十三年七月二十六日，縱認上訴人主張被上訴人放貸
    吳志毅為實，亦難憑為該借款即為系爭款項之部份。上訴人復於原審八十八年六
    月二十一日言詞辯論期日主張被上訴人在八十四年七月至十一月間，曾匯三次利
    息，每次約一萬多元予伊，該利息即係被上訴人為其放款所孳生之利息云云，並
    提出其萬通商業銀行支存往來明細分戶帳二張為証，惟依該分戶帳內載八十四年
    九月二十九日現金存入一萬二千五百元、同年十月三十日匯款轉入一萬三千元、
    同年十一月一日現金存入一萬二千五百元等往來明細資料以觀，其中二筆存款係
    以現金存入，僅一筆存款係以匯款轉入，與上訴人陳述三筆利息均係以匯款方式
    交付等情，即有出入，上訴人雖旋改稱上揭金額或由被上訴人自行以現金存入，
    或由被上訴人以匯款方式存入，補貼上訴人利息上之損失云云，前後陳述互有出
    入，且均為被上訴人所否認，顯難憑信。次查，上訴人對被上訴人究竟有無支付
    利息一事，初稱：伊未收到任何利息，有向被告要過利息，但被告不願給伊云云
    （見原審八十八年三月二十四日筆錄）；嗣又改稱：被告曾匯給伊三次利息，每
    次約一萬多元云云（見原審八十八年六月二十一日審理期日筆錄）；後又稱：被
    告匯款給伊係為補償其利息上之損失云云，所為陳述，反覆不定，莫衷一是，洵
    無可採。參以上訴人前於兩造離婚事件之前訴訟中，主張系爭款項係其供被上訴
    人購屋之聯合財產，並於該離婚訴訟併請求分配該部分之聯合財產，嗣於該訴訟
    又撤回此部分之請求，皆有被上訴人提出之上訴人所為離婚起訴狀一份可參，並
    經本院調取該民事案卷查閱無訛，且為上訴人所自承；其於本件訴訟又為不同原
    因事實之請求，對於系爭款項交付之原因事實，前後為反覆不一之主張，復未提
    出確切証據以明，自難認其主張委託被上訴人放款生息而交付系爭款項之事實為
    真實。
六、況查，兩造於八十三年五、六月間，業因本票債務、傷害、妨害家庭等民刑事訴
    訟纏訟，有被上訴人提出之以上訴人為相對人之原審法院八十三年票字第三八四
    五號本票裁定、臺灣高雄地方法院檢察署八十三年偵字第一二六九０號刑事告訴
    狀影本附卷可稽，並經本院調取上開刑事偵查卷查閱屬實；則兩造斯時應已感情
    惡化，上訴人焉有仍於同年七月間，將一百六十萬元鉅款委任被上訴人放貸生息
    之可能；反之被上訴人抗辯系爭款項係上訴人為清償積欠渠之債務，及要求渠撤
    回對上訴人之刑事告訴代價，經本院互核上開本票裁定日期及刑事偵查案係因被
    上訴人於八十三年八月一日具狀撤回告訴而終結等情，尚符常理；上訴人於本院
    亦自承確因被上訴人提出妨害家庭告訴，為了家庭和睦，才交付系爭款項與被上
    訴人放貸生息（見本院卷第七七頁）；益証被上訴人所辯尚非虛捏。
七、綜上所述，上訴人既未能證明兩造有委任關係存在，則其主張依委任關係終止後
    之回復原狀請求權，請求被上訴人返還系爭款項，自屬無據，要難准許，應予駁
    回。是則原審就此部分判命上訴人敗訴，於法並無不合。上訴意旨求予廢棄改判
    ，非有理由，應予駁回。至原審脫漏未裁判部分，既經上訴人聲明不服，此部分
    應以補充判決論，並由原審另行裁判，併此敘明。
八、據上論結：本件上訴為無理由，合依民事訴訟法第四百四十九條第一項、第七十
    八條判決如主文。
中    華    民    國        八十九      年      一      月    三十一    日
                                      臺灣高等法院高雄分院民事第四庭
~B1審判長法官  王錦村
~B2法      官  許明進
~B3法      官  江幸垠
右為正本係照原本作成。
如對本判決上訴，須於判決送達後二十日內向本院提出上訴狀，未表明上訴理由者，
，應於上訴後二十日內向本院提出理由書。
中    華    民    國        八十九      年      二      月      二      日
~B法院書記官  張明賢
                                                                  Ｈ


司法院資訊處製作；財團法人民間司法改革基金會備份。
